【裁判字號】    90,上易,2861
【裁判日期】    901127
【裁判案由】    侵占等
【裁判全文】
臺灣高等法院刑事判決                  九十年度上易字第二八六一號
    上  訴  人
    即  自訴人  丙○○
    代  理  人  戊○○
                乙○○
    被      告  丁○○
    選任辯護人  蘇千祿
右上訴人因自訴被告業務侵占等案件，不服臺灣板橋地方法院八十六年度自字第三八
號，中華民國八十九年十二月二十七日第一審判決，提起上訴，本院判決如左：
    主      文
原判決關於丁○○部分撤銷。
本件自訴不受理。
    理      由
一、自訴意旨略以：
  (一)、緣自訴人與被告丁○○、訴外人甲○○合夥出資興建房屋，自訴人股權佔百分
      之三十，被告占百分之二十，甲○○占百分之五十，經洽地主蔡秀全、陳有良
      同意，共同於地主所有台北縣三重段長泰小段第九一之三二號土地上合建房屋
      ，有關興建房屋及辦理合建事宜，均由丁○○、甲○○處理，其中被告丁○○
      更領有報酬，為有償合夥執行人。房屋興建完成後，除分予地主之部分外，餘
      屋依股權比例分配，自訴人分得Ｋ１（Ｋ戶一樓，台北縣三重市○○街四十二
      號，下簡稱Ｋ１房屋）、Ｍ３（Ｍ戶三樓，即台北縣三重市○○街一二０巷八
      弄九十之二號三樓下，下簡稱Ｍ３房屋），並補貼甲○○新台幣（下同）一百
      八十八萬五千二百元；被告分得Ｌ１（Ｌ戶一樓），並補貼甲○○五十一萬六
      千八百元，另餘部分房屋、地下室採共有比例分配。
  (二)、由於被告係執業代書，是有關全部房屋之登記事項，均委由被告辦理，並由合
      夥資金支出代書費二百四十二萬七千五百三十元。基於被告係自訴人之表親（
      被告之母係自訴人祖父母之養女），是自訴人全然信賴被告，相信被告一定會
      依照合夥約定及專業代書之職業道德，妥善分配辦理相關登記事宜，所以一直
      未積極查證分配之具體結果，詎自訴人赫然發現前揭Ｍ３房屋遭被告之債權人
      查封，經調閱謄本閱覽，發現被告基於代書代理登記之便，未依委任將之登記
      予自訴人，反將系爭Ｍ３房屋過戶於被告名下，據為己有。
  (三)、按被告係支薪之合夥執行人，理應依善良管理人之注意執行合夥之事務，今被
      告意圖為自己不法之利益，而為違背其任務之行為，致生損害於自訴人，已然
      該當於刑法第三百四十二條背信罪責；況被告不僅為合夥執行人之身分，更兼
      有受任執行代書業務，代自訴人辦理房屋登記之責，渠將分配自訴人之房屋、
      土地（當初以李春貴為起造人，並為總登記），易持有為所有，擅自登記至自
      己名下所有，顯然亦該當刑法第三百三十六條第二項之業務侵占罪責。被告一
      行為觸犯數罪，應從重論以業務上侵占之罪。
二、按犯罪之被害人得提起自訴，刑事訴訟法第三百十九條第一項固定有明文，惟此
    之所謂犯罪之被害人以因犯罪而直接被害之人為限，司法院院字第一三０六號解
    釋有案，故如非犯罪之直接被害人即不得提起自訴。又犯罪事實之一部提起自訴
    者，他部雖不得自訴亦以得提起自訴論，但不得提起自訴部分係較重之罪者不在
    此限，同法條第二項亦有規定。而上訴人得否提起自訴，應以依自訴狀所訴事實
    ，上訴人是否為被害人為準，不得以經調查結果，被告無被訴犯罪事實，為上訴
    人不得提起自訴之根據（參照最高法院七十年台上字第五０九三號判例）。不得
    提起自訴而提起者，應諭知不受理之判決，同法第三百三十四條定有明文。
三、本件依上訴人即自訴人自訴意旨即自訴狀所訴事實，係謂上訴人與被告丁○○及
    訴外人甲○○等三人合夥出資興建房屋，被告為領有報酬之合夥執行人，於房屋
    興建完成後，已依股權比例分配房屋，因被告係執業代書，故有關全部房屋之登
    記事宜均委由被告辦理，詎被告竟未依委任將上訴人分得之房屋其中Ｍ３（Ｍ戶
    三樓，即台北縣三重市○○街一二０巷八弄九十之二號三樓）一戶登記予上訴人
    ，反將之過戶於被告自己之名下（該屋當初以李春貴為起造人，並為總登記），
    據為己有云云。依此事實觀之，上開Ｍ３房屋於建築完成後即以原起造人李春貴
    名義辦理總登記，實為上訴人與被告及甲○○合夥之財產，該房屋自始即未曾登
    記為上訴人所有，則上訴人自始並未取得該房屋之所有權，嗣被告將該房屋由起
    造人李春貴名義辦理移轉登記（過戶）於被告自己之名下，縱犯業務上侵占罪，
    其犯罪之直接被害人乃為合夥，而非上訴人。至上訴人得否依合夥關係請求被告
    移轉該房屋，則為另一問題。上訴人既非被告所犯業務侵占罪之直接被害人，依
    法自不得對被告提起業務侵占罪之自訴。又關於被告背信部分，依自訴之事實，
    上訴人固為直接被害人，而得提起自訴，惟上訴人認被告所犯之背信罪與業務侵
    占罪係一行為觸犯數罪名，為裁判上一罪，而刑法第三百三十六條第二項業務侵
    占罪，其法定刑為「六月以上，五年以下有期徒刑，得併科三千元以下罰金」，
    同法第三百四十二條第一項背信罪，其法定刑為「五年以下有期徒刑，拘役或科
    或併科一千元以下罰金」，比較結果，以業務侵占罪較重，茲較重之業務侵占罪
    既不得自訴，則依前述刑事訴訟法第三百十九條第二項但書規定，較輕之背信罪
    亦不得自訴，即本件全案均不得自訴，乃上訴人竟提起本件自訴，揆之首開說明
    ，自應諭知不受理之判決。原審未予詳研，遽為實體上為被告「無罪」之判決，
    尚有違誤。上訴意旨雖未指摘及此，但原判決既有可議，自應由本院將原判決關
    於丁○○部分予以撤銷改判，諭知自訴不受理。
據上論斷，應依刑事訴訟法第三百六十九條第一項前段、第三百六十四條、第三百三
十四條，判決如主文。
中     華     民     國     九十    年      十一      月     二十七     日
                              臺灣高等法院刑事第二庭
                                  審判長法  官蔡  長  溪
                                        法  官  楊  貴  志
                                        法  官  林  俊  益
右正本證明與原本無異。
不得上訴。
                                        書記官  李  明  昇
中     華     民     國     九十    年      十一      月      三十      日


司法院資訊處製作；財團法人民間司法改革基金會備份。
